【裁判字號】    88,自,73
【裁判日期】    891227
【裁判案由】    違反商標法
【裁判全文】
臺灣桃園地方法院刑事判決                            八十八年度自字第七三號
    自  訴  人  嘉
    代  表  人  李碧智
    自訴代理人  廖正多律師
    被      告  乙○○
                甲○○
    右二人共同
    選任辯護人  舒正本律師
    被      告  丙○○
右列被告因違反商標法案件，經自訴人提起自訴，及移送併辦（台灣桃園地方法院檢
察署八十八年度偵字第四六八二號、八十八年度他字第二五九號），本院判決如左：
    主  文
乙○○、甲○○均無罪。
丙○○被訴自八十六年八月間起至同年九月間止及八十七年五月七日起至八十八年二
月二日止違反商標法部分及違反公平交易法部分均無罪，其餘被訴部分免訴。
    理  由
壹、無罪部分：
一、本件自訴意旨略以：自訴人嘉男實業有限公司（下稱嘉男公司）成立於民國七十
    六年，經營咖啡豆食品等買賣業務，所銷售之咖啡豆遍及全省各縣市地區，產品
    品質優良，深獲廣大消費者之佳評，且亦在台北市地區開立為數六家之「產地碳
    燒咖啡館」，「產地」咖啡已獲大眾所知悉，並已建立相當高之知名度及信譽，
    是代表自訴人嘉男公司商譽之「產地及圖CHANTI」商標早已深植消費者之心中，
    而上開商標迄今亦已註冊九年且使用長達十年餘，經濟部中央標準局亦於七十八
    年四月十六日核發列為註冊第四三八三八三號正商標註冊，指定使用於冰、冰淇
    淋、茶、咖啡、可可、果汁、礦泉水等商品上，依法取得商標專用權，任何人未
    經合法授權，不得擅自使用之。經查十豐食品股份有限公司（下稱十豐公司）之
    乙○○、丙○○、甲○○共同以十豐公司之名義，自八十六年八月間起（丙○○
    部分自八十六年八月間起至同年九月及八十七年五月七日起至八十八年二月二日
    止），於桃園縣蘆竹鄉○○路六十一號開設三大工廠，大量仿冒製造自訴人之「
    產地」咖啡，擅自標示自訴人之註冊商標，於全省各地超市賣場均可見仿冒品，
    經台灣桃園地方法院檢察署檢察官分別於八十七年五月六日及八十八年二月二日
    前往桃園縣蘆竹鄉○○路六十一號十豐公司工廠搜索，扣得違反商標法之商品一
    千六百七十九箱及一千二百三十二箱（每箱二十四包），內包裝尚有九萬三千七
    百五十個。因認被告二人均涉犯商標法第六十二條第一項第一款、第六十三條、
    第六十五條第一項，公平交易法第二十條、第三十五條之罪嫌。
二、本件自訴人認被告二人涉有右揭犯罪，係以卷附之經濟部中央標準局商標註冊證
    影本、產品別庫存明細表、現場照片十六幀，且被告所經營之十豐公司所生產之
    前開飲料之外包裝確有「產地咖啡」之名稱，並經檢察官二次搜索扣案可稽為
    其主要論據。訊之被告乙○○、丙○○及甲○○均不諱言於渠等所經營及任職之
    十豐公司有生產「產地咖啡」鋁箔包咖啡飲料之事實，然均堅詞否認其等有何
    違反商標法及公平交易法犯行，被告乙○○辯稱：伊雖自八十六年七月擔任十豐
    公司之負責人，惟於八十七年二月後公司即變更負責人為丙○○，且公司業務都
    是伊先生丙○○在負責，伊只是單純之家庭主婦等語；被告丙○○辯稱：「產地
    」乙詞原意為物品出產所在地，用以說明物品出產之來源，以使消費者清楚分辨
    ，達到促銷目的，十豐公司以享有高知名度之紅牌RICO商標，生產販售鋁箔包咖
    啡料，雖包裝上有產地二字，與坊間用法相同，係用以說明咖啡之口味，並非以
    產地二字為商標，進而販售產地咖啡豆，或開設咖啡廳販售以產地為商標之咖啡
    ，如同本公司所生產之哥倫比亞及巴西多斯咖啡，均在於使消費者了解咖啡之口
    味，既非當作商標使用，並不知自訴人已聲請「產地」為咖啡商標等語；被告甲○○辯稱：伊僅是十豐公司桃園廠之廠長，負責管理全廠製造生產飲料事宜，就
    生產何種名稱或口味之產品，均由公司企劃部門決定後，交由工廠生產，由業務
    部門銷售，根本無決定生產或販售與否之權利，且自訴人所指飲料的外包裝是由
    承包商印製後運至工廠，再由伊負責填充內容，伊根本無權過問產品之事，且該
    產品不是強調「產地」，是強調「紅牌」，紅牌才是公司的商標等語。
三、按犯罪事實應依證據認定之，無證據不得推定其犯罪事實，又不能證明被告犯罪
    者，應諭知無罪之判決，刑事訴訟法第一百五十四條、第三百零一條第一項分別
    定有明文。次按刑事訴訟法上所謂認定犯罪事實之證據，係指足以認定被告確有
    犯罪行為之積極證據而言，該項證據自須適合於被告犯罪事實之認定，始得採為
    斷罪資料。如未能發現相當證據，或證據不足以證明，自不能以推測或擬制之方
    法，以為裁判之基礎。又刑事訴訟上證明之資料，無論其為直接或間接證據，均
    須達於通常一般人均不致有所懷疑，而得確信其為真實之程度，始得據為有罪之
    認定，若其關於被告是否犯罪之證明未能達此程度，而有合理性懷疑之存在，致
    使無法形成有罪之確信，根據「罪證有疑，利於被告」之證據法則，即不得遽為
    不利被告之認定，此分別有最高法院二十九年上第三一０五號、四十年臺上字第
    八六號、七十六年臺上字第四九入六號判例可資參照。再按所謂商標之近似，係
    以具有普通知識之商品購買人，於購買時施以普通所用之注意，猶不免有混同誤
    認之虞者而言，故將兩商標並置一處細為對比雖有差別，而異時異地分別視察，
    足認具有普通知識經驗之商品購買人，於購買時施以普通所用之注意，猶有混同
    誤認之虞者，仍不得謂非近似；商標之近似與否，應就其文字、圖形或記號，異
    時異地為隔離及通體之觀察為標準，不得以偏概全，取其部分文字之類同而認定
    商標之近似，亦有最高法院二十一年上字第一０七三號判例及八十三年度臺上字
    第二八一八號判決可資參照。末按凡以善意且合理使用之方法，表示自己之姓名
    、名稱或其商品之名稱、形狀、品質、功用、產地或其他有關商品本身之說明，
    附記於商品之上，非作為商標使用者，不受他人商標專用權之效力所拘束，商標
    法第二十三條第一項定有明文。
四、經查：
（一）本件被告乙○○、於八十六年七月至八十七年一月止，被告丙○○自八十七年
      二月起擔任十豐公司之負責人，而十豐公司於七十一年即以【紅】ROJO及「紅
      牌」字樣之商標圖樣（如附件一），向經濟部申請註冊取得商標專用權（分別
      取得商標專用指定使商品包含咖啡、紅茶、綠茶茶等茶類飲料及果汁、汽水、
      礦泉水、奶茶、牛奶、奶昔、蜜豆奶、調味乳、咖啡牛奶等產商品，詳如附件
      一），且十豐公司產製之鋁箔包咖啡飲料外包裝上，除標示前開「紅牌RICO
      」之商標圖樣外，另於鋁箔包裝封面同時標示「產地咖啡」字樣，又自訴人
      嘉男公司申請註冊之「產地及圖CHANTI」之商標圖樣（如附件二）亦於七十八
      年四月十六日取得商標專用權，有卷附各該公司之商標註冊證、營利事業登記
      證、公司執照影本、公司變更登記事項卡為證，並據自訴人指訴甚詳，且為被
      告等所是認，固均堪憑信。又本件自訴人公司之註冊商標係「產地及圖CHANTI
      」，與被告乙○○、丙○○所經營之十豐公司所生產咖啡飲料外包裝所標示之
      「產地咖啡」名稱，雖均有「產地」二字，但兩圖在文字及圖案造形上截然
      不同，涇渭分明，不論一般消費者或專業人以任何方式觀察，均不相同，足認
      與十豐公司所產製之「產地咖啡」之圖樣與自訴人之上開商標圖樣不具同一
      性，是被告等於其產製之鋁箔包容器上所使用之「產地咖啡」名稱並非相同
      於他人註冊商標之圖案，亦堪予認定。
（二）第查，本件自訴人申請註冊之「產地及圖CHANTI」商標圖樣，係以如附件二所
      示之圖形加上「產地」及「CHANTI」文字聯合組合而成，致能引起消費者之注
      意，藉以與他人之商品加以辨別，而自訴人之前開「產地及圖CHANTI」與被告
      乙○○、丙○○所經營之十豐公司所產製之「產地咖啡」鋁箔包咖啡飲料，
      固然均有「產地」二字，然為異時異地為隔離及通體之觀察，前者係以如附件
      二所示之特殊圖形加上「產地」二字及音譯產地之「CHANTI」所組合而成，後
      者則係單純以「產地咖啡」加註於鋁箔包容器上，不具特別顯著性，二者並
      非近似。且被告乙○○、丙○○所經營之十豐公司就所產製之前開鋁箔包咖啡
      飲料並非單獨使用「產地咖啡」字樣，而係同時在「產地咖啡」名稱上方
      另行標示十豐公司所申請註冊之「紅牌RICO」商標圖樣，於該文字下方註明「
      House Coffee」，另於鋁箔包兩側同時標示「紅牌Ｒｆ」（該Ｒｆ亦經十豐公
      司向經濟部中央標準局申請註冊取得商標專用權，專用期間自七十八年十六日
      至八十八年二月十五日止，有該商標註冊證影本附於台灣桃園地方法院檢察署
      八十七年度偵字第七七二六號偵查卷第九十二頁，並經本院調閱無訛）文字及
      圖案，有自訴人提出之鋁箔包容器一紙可憑，客觀上已難謂有使一般有普通知
      識經驗之商品購買人將十豐公司所生產之「產地咖啡」鋁箔包飲料與自訴人
      之「產地及圖CHANTI」商標所生產之咖啡豆或在咖啡烘焙館所販售之杯式咖啡
      產生聯想而致混淆誤認之虞。況商標是否有混淆誤認之虞，尚須斟酌其實際使
      用之情形、商品之價格及特性、其包裝形式、銷售管道等附隨情況綜合判斷。
      查自訴人公司並無生產鋁箔包咖啡飲料，而係生產包裝之咖啡豆，及設立產地
      炭燒咖啡館以每杯新台幣（下同）一百五十元之杯式咖啡販售方式經營，業據
      自訴代理人廖正多律師於自訴狀及補充自訴理由狀內陳述甚明，有該自訴狀及
      補充狀附卷可憑，而被告乙○○、丙○○所經營之十豐公司所生產者乃鋁箔包
      咖啡飲料，每包僅售價十元，並以提供賣場或福利中心之方式銷售一節，亦據
      被告甲○○於警訊時供承甚明（台灣桃園地方法院檢察署八十八年度偵字第四
      六八二號偵查卷第四頁），並有被告所提出之商品供應合約書、7－ELEVEN一
      九九八年度交易及推廣協議書、交易協議書、OK便利店一九九九年度供貨廠商
      協議書、八八年度交易推廣協議書、萬客隆廠商廣告促銷協議書影本各乙份可
      稽，該鋁箔包咖啡飲料商品與自訴人製造販售之商品特性、包裝形式、銷售管
      道、實際使用情形顯然迴異，一般具有普通知識經驗之商品購買人，於購買時
      施以普通所用之注意，當知悉十豐公司所販售之商品與自訴人公司販售之商品
 無關，不致混同誤認，尚不得僅截取被告乙○○、丙○○所經營之十豐公司所
      產製之咖啡飲料包裝上「產地」二字與自訴人公司所申請註冊之「產地及圖
      CHANTI」商標圖樣其中「產地」二字相同，即遽認二者之商標為近似。
（三）按商標法第六十二條以意圖欺騙他人為主觀要件，即行為人明知其使用之圖樣
      與他人註冊商標相同或近似，致相關大眾相當部分，雖施以普通所用之注意，
      仍有將不同事業之商品誤認來自同一來源，或其來源彼此間有關聯之虞者，始
      足當之。是縱以嚴格之審查標準認定被告所使用之「產地咖啡」與自訴人公
      司之「產地及圖CHANTI」商標近似，惟徵諸被告乙○○、丙○○所經營之十豐
      公司於八十五年至八十七年三年間，即耗資約六千五百萬元於平面及聲光媒體
      之廣告費，及在知名百貨公司設立專櫃販賣沖泡式紅牌咖啡、並供應各超市、
      便利商店販賣標示「紅牌」之各式鋁箔包裝飲料，以宣傳其以註冊商標「紅牌
      RICO」為標示之各式鋁箔裝飲料，並獲選為一九九九年行銷資料年鑑之諮詢商
      品中心之知名飲料之列，此有被告所提出之無線、有線、報紙、雜誌企業媒體
      播出廣告量分月分媒體報表影本三紙、一九九九年行銷資料年鑑一份為憑，並
      有流通快訊、中央日報、台灣新生報、工商時報、中時晚報、中華日報、自由
      時報、自立晚報報導或推薦剪報影本、統一發票、現場照片、借用證明書、商
      品供應合約書附於本院八十七年度易字第三０三三號卷（含證物袋）可參，並
      經本院調閱無訛，是以「紅牌RICO」為標示之鋁箔裝飲料顯已為社會大眾所普
      遍知曉之飲料，則前開「產地咖啡」鋁箔裝飲料上既已標示經註冊且具知名
      度之「紅牌RICO」商標即足以彰顯其產品為十豐公司所生產、製造之商品，並
      藉該「紅牌RICO」商標辨別該商品之來源及信譽以促銷產品，被告再附加使用
      「產地咖啡」於其所生產之前開鋁箔包咖啡飲料外包裝上，並無更助於產品
      之推銷，參以「產地」一詞為人廣泛使用，並不具有特別顯著性，亦非任何人
      可以獨用，坊間以「產地」二字表明東西出產所在地以促銷之作法時而可見，
      有現場照片四幀附於本院八十七年度易字第三０三三號卷（第四四、四五頁）
      可參，益徵被告使用「產地咖啡」文字，係善意合理表示產品之說明，屬普
      通使用，非作為商標使用，被告實無欺騙他人，使公眾誤信印有「產地咖啡
      」之鋁箔包飲料與自訴人之商品來源同一或彼此間存有關聯之意圖甚明。自難
      認被告等有何違反商標法犯行。末查被告甲○○係十豐公司所僱用之桃園廠廠
      長，其職責僅在該廠負責管理全廠製造生產飲料事宜，就生產何種名稱或口味
      之產品，均由十豐公司企劃部門決定後，再交由工廠生產，業務部門銷售，被
      告甲○○並非實際負責經營十豐公司之負責人，業據證人即共同被告丙○○於
      審判中證述明確，而全卷事證，又無法證明被告甲○○對十豐公司於所生產之
      鋁箔包咖啡飲料上使用「產地咖啡」名稱，有與被告乙○○、丙○○有共同
      商議決策使用情形，亦難僅因其受僱為十豐公司之桃園廠廠長，負責系爭飲料
      產品之生產，即遽指其與被告乙○○、丙○○間就使用「產地咖啡」名稱有
      犯意之聯絡及行為分擔。
（四）末查被告行為後，公平交易法第三十五條第一項已於八十八年二月三日修正公
      布為違反同法第二十條第一項規定，經中央主管機關依第四十一條規定限期命
      其停止、改正其行為或採取必要之更正措施而逾期未停止、改正其行為或未採
      取必要之更正措施者，始予處罰，是依修正後之規定，僅單純違反該二十條第
      一項之規定，而未經依規定命令停止、改正或採取必要之措施者，仍不處罰，
      必經命令停止或改正後，仍繼有違反之行為，始予處罰。本案被告之行為，並
      未經公平交易委員會以其違反行為時公平交易法第二十條第一項之規定為由，
      命其停止、改正或為其他任何更正措施，是依被告行為後修正之規定，本院亦
      無從依公平交易法對被告課罰。
五、綜上所論，堪認被告等前開之辯解應可採信，此外復查無其他積極事證，足資證
    明被告等確有自訴人所指違反商標法及公平交易法之犯行，其等犯罪自屬不能證
    明，依法應諭知無罪之判決。
貳、免訴部分：
一、公訴意旨如前一、所述。
二、按案件曾經判決確定者，應諭知免訴之判決，刑事訴訟法第三百零二條第一款定
    有明文。
三、查本件被告丙○○前於民國八十六年十月間起至八十七年五月六日止，因所經營
    之十豐公司未經自訴人嘉男公司同意，生產標示「產地咖啡」之鋁箔包咖啡飲
    料，業經本院於八十八年五月十二日以八十七年度易字第三０三三號判決無罪在
    案，嗣經上訴，再經台灣高等法院於八十九年四月七日以八十八年度上易字第三
    二七二號判決駁回上訴確定，有該判決書附卷，業經本院調閱本院八十七年度易
   字第三０三三號刑事案卷及台灣高等法院八十八年度上易字第三二七二號刑事案
    卷無訛，經核與本件其被訴於八十六年十月間起至八十七年五月六日止，未經同
    意以十豐公司生產標示「產地咖啡」之鋁箔包咖啡飲料，涉嫌侵害自訴人公司
    之商標專用權之犯罪事實同一，依照首開說明，本件被告丙○○此部分被訴違反
    商標法犯行部分應諭知免訴之判決。
據上論斷，應依刑事訴訟法第三百零一條第一項、第三百零二條第一款，判決如主文
。
本案經檢察官張春暉到庭執行職務。
中      華      民      國      八十九      年    十二    月    廿七    日
                                臺灣桃園地方法院刑事第三庭
                                    法  官   林惠霞
右正本證明與原本無異。
如不服本判決，應於判決送達後十日內向本院提出上訴狀( 應附繕本 )，上訴於
臺灣高等法院。
                                    書記官   陳婉婷
中      華      民      國      八十九       年   十二    月    廿八   日
附件：


司法院資訊處製作；財團法人民間司法改革基金會備份。
